臺灣臺北地方法院民事判決
110年度重訴字第981號
原      告  李子希  
訴訟代理人  王崇品律師
被      告  蘇玟樺  
訴訟代理人  梅玉東律師
上列當事人間請求不動產所有權移轉登記事件，本院於民國111
年5月12日言詞辯論終結，判決如下：
    主  文
原告之訴及假執行之聲請均駁回。
訴訟費用由原告負擔。　　
　　事實及理由
壹、程序方面：
    按本件原告於起訴時，原依民法第767條第1項前段請求被告
    將臺北市○○區○○段○○段00○0地號應有部分10分之1，暨其上3
    22建號之建物移轉登記為原告所有（見本院卷第133頁）；
    嗣於民國111年2月11日具狀主張本件請求權基礎應為民法第
    179條「非給付型不當得利」法律關係中之「權益侵害不當
    得利」，並於111年3月17日辯論期日陳述，原先所主張之民
    法第767條物上請求權不再主張等語，且再次確認其請求權
    基礎係上開不當得利法律關係（見本院卷第137至141頁、第
    263頁），自使原告起訴主張之民法第767條所定物上請求法
    律關係訴訟繫屬消滅，是本院僅就原告更正之不當得利法律
    關係有無理由而為審判，合先敘明。
貳、實體方面：
一、原告起訴主張：兩造於95年6月15日結婚，婚後育有兩女（
    分別於97年及100年出生，下稱未成年子女），自100年間起
    ，被告多次向伊提出離婚要求，至107年間，雙方漸行漸遠
    ，情感逐漸破裂，然仍同居至109年間，直至110年1月間原
    告始搬離並提起離婚暨子女親權訴訟。為念及對未成年子女
    生活之保障，雙方前合意將伊所有之臺北市○○區○○段○○段00
    00地號土地暨其上同地段322建號建物（以下合稱系爭不動
    產）所有權之2分之1（即前開土地所有權範圍1/10暨建物所
    有權範圍1/2），贈與兩造所生之未成年子女，而由伊與前
    開子女共有。詎被告明前開約定，竟未經伊同意，於107年5
    月間，逕持伊所有之印鑑證明，以夫妻贈與為原因，將伊所
    有系爭不動產所有權之2分之1逕自移轉登記予被告，使伊受
    有損害，為此，特依民法第179條不當得利法律關係，請求
    被告返還所受利益。並聲明：㈠被告應將臺北市○○區○○段○○
    段00○0地號應有部分10分之土地，暨其上322建號之建物，
    移轉登記為原告所有；㈡原告願供擔保，請准宣告假執行。
二、被告則以：原告於107年間因外遇而與被告約定將上開不動
    產所有權贈與原告，做為被告照顧家庭及子女之保障，復經
    原告授權而於107年5月16日向臺北市中山地政事務所辦理系
    爭不動產所有權2分之1之移轉，並於同年5月28日完成登記
    。原告既不否認辦理系爭不動產移轉資料中，於相關之土地
    建築改良物贈與移轉契約書及申請書上所蓋原告印鑑章為真
    正，則原告自應就其未授權被告辦理前開移轉登記，及印鑑
    章係遭被告盜蓋等有利事實，負舉證責任等語置辯。並聲明
    ：原告之訴及假執行聲請均駁回。
三、經查，原告主張系爭不動產原登記為原告所有，被告於107
    年5月間送件申請辦理前開不動產所有權2分之1移轉登記，
    由臺北市中山地政事務所以中山字第10328號收件受理，經
    同所於107年5月28日以107年5月16日夫妻贈與為原因，辦理
    移轉登記予被告；且系爭不動產現仍登記於被告名下等情，
    均為被告所不爭執，復有前開地政事務所110年12月6日北市
    中地籍字第1107022492號函檢送臺北市○○區○○段○○段0000地
    號土地及其上同地段322建號建物登記謄本、107年5月28日
    中山字第10328號土地登記案件申請資料（含系爭不動產之
    土地建築改良物不動產所有權贈與移轉申請書〈下稱系爭不
    動產所有權登記申請書〉、移轉契約書〈下稱系爭不動產移轉
    契約書〉）、臺北○○○○○○○○○印鑑證明、臺北市稅捐處土地增
    值稅不課稅證明書、107年度契稅繳款書、兩造身分證影本
    、贈與稅不計入贈與總額證明書、系爭不動產之登記謄本、
    土地及建築改良物所有權狀等件在卷可憑（見本院卷第37至
    51頁），此部分之事實，均堪認定。
四、本院之判斷：
　　原告主張被告未經伊同意，擅自持伊之印鑑證明、房地契及
    相關個人證明身分文件逕往地政事務所，將原為伊所有之系
    爭不動產辦理其所有權2分之1之權利，移轉予被告之登記，
    乃依民法第179條關於不當得利法律關係，請求被告應為如
    起訴聲明所示，惟被告所否認，並以前詞置辯。是本件爭點
    應為：被告移轉系爭不動產是否業經原告授權；原告依民法
    第179條所定不當得利之法律關係，請求被告將原屬伊所有
    之系爭不動產所有權2分之1（即土地所有權範圍之1/10；建
    物所有權範圍之1/2）登記為原告所有無理由？茲析述如下
    ：
㈠、本件舉證責任分配之說明。
  ⒈按當事人主張有利於己之事實者，就其事實有舉證責任，民
    事訴訟法第277條前段定有明文。且私文書經本人或其代理
    人簽名、蓋章或按指印者，推定為真正，此觀民事訴訟法第
    358條第1項之規定自明。又私文書內印章、簽名或指印如屬
    真正，雖由他人代為立據，除有確切反證外，應推定為本人
    授權行為（最高法院105年度台上字第841號民事判決意旨參
    照）；倘主張其印章係被盜用時，則被盜用之事實，按諸舉
    證責任分配之原則，轉應由為此主張者負舉證責任（最高法
    院94年度台上字第1870號、第2518號判決意旨可資參照）。
    另關於土地登記，係主管機關適用相關土地登記法令而辦理
    者，依高度蓋然性之經驗法則，其完成登記之內容通常可推
    認為真實，即所謂表現證明。因此，否認登記內容所示權利
    之人，應主張並證明該項登記內容係由於其他原因事實所作
    成，以排除上開經驗法則之適用（最高法院100年度台上字
    第387號判決意旨參照）。本件原告既不否認系爭不動產贈
    與移轉契約書暨申辦資料所示「甲○○」印文及印鑑證明之真
    正，則原告主張其印鑑證明及印鑑章遭被告盜用，依上說明
    ，即應由原告就所主張被告盜用之變態事實，負舉證證明之
    。
　⒉又所謂侵害型不當得利（又稱權益侵害之不當得利），乃指
    無法律上之原因，侵害歸屬他人權益內容而獲有利益。由於
    侵害歸屬他人權益之行為，本身即為無法律上之原因，主張
    依此類型之不當得利請求返還利益者（即受損人），固無庸
    就不當得利成立要件中之無法律上之原因舉證證明，惟仍須
    先舉證受益人取得利益，係基於受益人之「侵害行為」而來
    ，必待受損人舉證後，受益人始須就其有受利益之法律上原
    因，負舉證責任（最高法院109年度台上字第2539號、第145
    6號判決意旨參照）。本件原告固主張本件因被告未經伊同
    意而逕將系爭不動產所有權移轉予自己，被告就其受益之法
    律上原因應負舉證責任云云。然，揆諸前開說明，本件原告
    主張被告未經伊授權逕予辦理本件所有權移轉登記而受有利
    益，乃以侵害行為而取得應歸屬原告利益，揆諸前揭說明，
    自應由原告就被告受領系爭不動產之利益係基於被告侵害行
    為而來之事實，負舉證之責任。
㈡、本件原告未能證明被告未經其授權而擅自移轉原屬原告所有
    之系爭不動產所有權2分之1。
　⒈關於原告主張上開不動產所有權，遭被告於107年5月間持伊
    印鑑證明及印鑑章，逕以贈與為原因而移轉登記予被告，涉
    犯刑法上之使公務員登載不實罪及盜用印章印文罪等語（見
    本院卷第11至13頁），揆諸前述舉證責任分配之說明，兩造
    形式上既存有107年5月16日不動產贈與移轉契約書，且原告
    未爭執其上「甲○○」印文之真正，自應推定上開贈與之債權
    契約、所有權移轉之物權契約等法律關係存在，除非原告確
    能舉證證明其與被告間就系爭不動產之贈與、所有權移轉並
    無意思表示合致可言，否則不得推翻前揭契約業已成立之事
    實。
　⒉原告固主張伊當初係同意將系爭不動產移轉登記予兩造所生
    之未成年子女，而非移轉登記予被告所有云云，惟未見原告
    就此舉證以實其說，則兩造間是否果如原告前開主張，已非
    無疑？而原告為爭執被告就系爭不動產所為之移轉登記與約
    定事實不符，提出其與被告互傳訊息之對話截圖，內容如下
    （見本院卷第47至49頁）：
　　原告：請問買房子你有付錢嗎？為什麼你自己去過戶一半到
    你的名字下。
　　被告：而且當初過戶是你同意的。
　　原告：請問你憑甚麼。
　　被告：你如果不外遇的話會有後面這麼多事嗎？
　　原告：我沒同意過戶給你吧…
　　被告：先生你自己跟我到戶政事務所辦的。
　　原告：你不是說要過戶給小孩。
　　被告：我們兩個一起來過啊。
　　原告：只是弄個印鑑證明，你就自己把房子過戶到自己名字
    下，你會不會太過份…
　　被告：辦印鑑證明的時候戶政人員有問你是做甚麼用的，他
    在上面都有寫。
　　原告：那也不是過戶給你啊。
　　被告：你真的自己說過的話、做過的事都不認了等語。
　　由前揭對話，原告雖曾質之被告，為何將系爭不動產所有權
    逕自移轉登記至自己名下，然旋經被告回稱當初過戶係原告
    同意的、原告「真的自己說過的話、做過的事都不認了」等
    語，被告主張係經原告同意，始以贈與為原因辦理上開所有
    權移轉登記，似非無據。至被告於原告提及「你不是說要過
    戶給小孩」當時，雖曾回以：我們兩個一起來過啊等語，而
    未否認其就系爭不動產無權利，惟仍無從僅以前揭模糊陳述
    之訊息內容，逕加推論兩造並未有系爭不動產所有權之贈與
    合意。
　⒊原告主張被告係單獨持印鑑證明、所有權狀等文件，逕自辦
    理系爭不動產所有權移轉登記，並未攜帶原告之委託書（即
    委託被告辦理本件移轉登記事宜之授權書）云云。然查，系
    爭不動產移轉登記由被告自行辦理，依民法第531條、第758
    條規定，應由原告出具委任書面，而此委任契約已於系爭不
    動產所有權登記申請書中之「⑺委任關係」欄位內以文字載
    明：「本土地登記案之申請委託蔡玟樺代理」等語，並蓋有
    原告之印鑑章（見本院卷第41頁），前開登記申請書、移轉
    契約書上所蓋印文為真正乙節，原告並不爭執，業如前述；
    另前揭印文與印鑑證明上之印文相同，並經承辦上開所有權
    移轉登記申請事宜之地政事務所公務員核對相符在案而同意
    登記之辦理等情，足資推認被告代理原告辦理系爭不動產移
    轉登記，事前曾獲得原告許諾及授權。準此，原告以系爭不
    動產所有權移轉登記之申辦資料中，無原告同意被告辦理所
    有權移轉登記之授權書，並據而主張其未為贈與意思表示云
    云，亦難採認。
　⒋原告又稱，伊平時及將身分證文件、印鑑證明等資料放置於
    伊與被告同住房屋之客房內，然不代表被告可於未知會原告
    之情形下，擅自取走上開證明文件辦理系爭不動產所有權移
    轉登記云云。然如原告所陳，自100年起被告多次提出離婚
    請求，兩造間之感情已破裂，至107年起分房居住、漸行漸
    遠等語，則以原告為具有相當智識之成年人，且明知伊夫妻
    間自100年起已無信任關係，其對於可供辦理相關產權移轉
    登記之身分證文件、印鑑證明資料，自應妥加注意保管，其
    前揭所稱將已辦好之印鑑證明任意置放抽屜，已違常情。況
    原告就其所主張印鑑證明及印鑑章遭盜用之事，迄未舉證實
    說，其主張被告係未經授權而盜取印鑑證明、身分證明文件
    云云，尚不足採。至原告復以：兩造間感情早有嫌隙，伊為
    子女利益之照顧，斷無可能同意將系爭不動產移轉登記予被
    告；另被告辯稱原告係因外遇，為求安撫被告，乃同意轉該
    系爭不動產予被告，惟被告係至108年5月始以侵害配偶權為
    由訴請民事賠償，卻於107年5月28日即辦畢系爭不動產移轉
    登記，兩者時間明顯落差，可見被告前開辯詞不實等情，資
    為主張其與被告間無贈與合意之論據。然，兩造感情早已不
    睦，或原告對於親子關係與對被告權益如何考量，均與原告
    是否將系爭不動產贈與被告一事，無必然關係。另就原告上
    開主張被告移轉登記時點與嗣後訴請侵害配偶權起訴時間有
    落差，可見被告所指原告因外遇欲安撫被告，而同意贈與之
    辯詞不可採信乙節，衡諸贈與契約為諾成之債權契約，兩造
    間為系爭不動產贈與之實際原因為何，與本件以贈與為原因
    而向地政機關申辦所有權移轉登記之事宜，亦無何關係。
　⒌另原告前以被告不實填具系爭不動產所有權登記申請書、移
    轉契約書，並盜用印章等情，而對被告提起偽造文書等罪之
    告訴，前經臺灣臺北地方檢察署以111年度偵字第6896號受
    理偵查後，認被告所涉罪嫌不足而予不起訴處分在案，有卷
    附不起訴處分書可憑（見本院卷第300至303頁）。此外，原
    告就所主張印鑑及印鑑證明遭盜用之事，復未提出其他確切
    證據以實其說，業如前述，則原告空言主張伊未曾授權或同
    意被告辦理系爭不動產所有權移轉登記、兩造間系爭不動產
    贈與契約不存在云云，要無理由。
㈢、原告依民法第179條規定，請求被告將原屬原告所有之系爭不
    動產所有權2分之1移轉登記為原告所有，並無理由。
　⒈原告主張被告未經伊授權或同意，逕將系爭不動產移轉登記
    至被告名下，被告獲得原告系爭不動產所有權，係以侵害行
    為取得本應歸屬於原告權益而受有利益，已構成非給付型不
    當得利等語，惟為被告所否認，依法應由原告先就被告有何
    侵害事實之積極要件負舉證責任，業如前述；又就原告主張
    被告盜蓋伊印鑑章，並持盜蓋之印文向地政人員行使，涉及
    偽造文書及使公務員登載不實等不法侵害行為，業經檢察官
    不起訴處分，復如前述；此外，原告就所主張印鑑及印鑑證
    明遭盜用之事，未提出其他確切證據以實其說，本件尚難認
    原告就系爭不動產之權益受到被告以盜用印章、印文而為不
    法之侵害。反觀被告辦理系爭不動產所有權移轉登記已提出
    相關文件，且經地政機關審查無訛而准予辦理，依高度蓋然
    性之經驗法則，其完成登記之內容通常可推認為真實。準上
    所述，原告既未予具體說明被告究竟以何種違法手段侵奪原
    告登記所有權人之利益，或證明前揭移轉登記內容係由於其
    他原因事實所作成，此與前揭「權益侵害之不當得利」之要
    件自有不符，本件兩造間要無成立民法第179條之不當得利
    法律關係。　　　
　⒉按不當得利之功能，在於使受益人返還其無法律上原因所受
    的利益，不當得利受益人返還其所受利益予受損人之義務，
    與侵權行為損害賠償以填補被害人所受損害為目的並不相同
    。因此，在給付型之不當得利，如受益人無法律上之原因取
    得不動產所有權而受利益，受損人依不當得利之規定，應請
    求受益人移轉不動產所有權登記，以返還其無法律上原因所
    受之利益，不發生塗銷登記之問題。此與侵害型不當得
    利，因受益人與受損人間並無發生物權變動之合意，受益人
    僅為形式上登記之名義人，而未取得真正之權利，無權利可
    資返還，此際受損人應請求受益人塗銷登記，以除去受益人
    無法律上原因所受之利益者，截然有別（最高法院65年台再
    字第138號、106年度台上字第2671號、109年度台上字第145
    6號判決意旨參照）。查本件原告主張，被告未經其授權將
    系爭不動產所有權移轉登記至被告名下，係以侵害行為取得
    本應歸屬於原告權益而受有利益，而構成非給付型之不當得
    利等語，依前開判決意旨，原告所主張之侵害型不當得利於
    兩造間既尚未發生物權變動之合意，則縱形式上被告有登記
    所有權之權益歸屬事實，依法仍未取得真正之權利，自無權
    利可資返還，茲原告主張被告應將系爭不動產移轉登記為原
    告所有云云，於法亦屬無據。
五、綜上所述，原告依民法第179條之不當得利法律關係，請求
    被告將系爭不動產所有權移轉登記予原告，既未能舉證以實
    其說，尚非有據，應予駁回。原告之訴既經駁回，其假執行
    之聲請即失所附麗，應併予駁回。
六、本件事證已臻明確，兩造其餘攻擊、防禦方法及所提出之各
    項證據資料，核與判決結果不生影響，爰不逐一論述，附此
    敘明。
七、訴訟費用負擔之依據：民事訴訟法第78條。
中　　華　　民　　國　　111 　年　　6 　　月　　2 　　日
                  民事第二庭    法　官　蔡英雌
以上正本係照原本作成。
如對本判決上訴，須於判決送達後20日內向本院提出上訴狀。如
委任律師提起上訴者，應一併繳納上訴審裁判費。
中　　華　　民　　國　　111 　年　　6 　　月　　2 　　日
                                書記官  霍薇帆